臺灣高等法院刑事判決　　　　　　　　99年度上訴字第3139號
上　訴　人　臺灣士林地方法院檢察署檢察官
上　訴　人
即　被　告　劉政鑫
選任辯護人　陳信亮律師
上列上訴人因被告違反毒品危害防制條例案件，不服臺灣士林地
方法院99年度訴字第112號，中華民國99年7月30日第一審判決（
起訴案號：臺灣士林地方法院檢察署99年度偵字第3628、3629號
），提起上訴，本院判決如下：
    主  文
上訴駁回。
    事  實
一、劉政鑫前於民國97年間，因犯持有第二級毒品罪，經本院98
    年度上訴字第1452號判決判處有期徒刑6月確定，於98年9月
    24日易科罰金執行完畢（構成累犯）。其明知MDMA為毒品危
    害防制條例第2條第2項第2款列管之第二級毒品，愷他命則
    為毒品危害防制條例第2條第2項第3款列管之第三級毒品，
    依法不得轉讓、販賣，竟為下列犯行：
（一）劉政鑫自98年12月底某日起，至99年2月間即農曆過年前
      某日止，在其位於臺北市○○區○○街65號6樓住處，每2
      至3日即無償轉讓微量愷他命（無證據證明每次轉讓之愷
      他命純質淨重達20公克以上）予友人呂明忠施用，次數共
      達10次。
（二）緣呂明忠之友人即真實姓名人別不詳綽號「小胖」之成年
      男子詢問呂明忠有無購買愷他命之管道，呂明忠欲轉售牟
      利，乃於99年1月7日，至劉政鑫上開住處洽購愷他命，因
      呂明忠欠缺購買資金，乃與劉政鑫約定俟其將購得之愷他
      命轉賣予「小胖」後，再將「小胖」交付之價金扣除其轉
      賣利潤後，交付予劉政鑫，劉政鑫竟意圖牟利而應允，且
      交付10小包愷他命（每包重約零點幾公克，實際重量不詳
      ，無證據證明合計純質淨重達20公克以上）予呂明忠，雙
      方默契乃劉政鑫賣價為每1小包愷他命新臺幣（下同）500
      元，呂明忠轉賣價則為每1小包愷他命550元。劉政鑫嗣於
      同日下午1時34分許，持其所有門號為0000000000號（起
      訴書誤載為0000000000號）之行動電話，與呂明忠所持用
      門號為0000000000號行動電話聯繫，確認綽號「小胖」之
      男子何時會向呂明忠購買愷他命，後因綽號「小胖」之男
      子未向呂明忠購買前揭愷他命，呂明忠乃將上開10小包愷
      他命如數返還劉政鑫。
（三）劉政鑫意圖牟利，於98年12月30日或31日之某時，前往臺
      北巿萬華區○○路之「錢櫃KTV」門口，以MDMA每顆500元
      、愷他命每公克1,000元之代價（起訴書誤載為MDMA每顆
      為900元或1,000元上下，愷他命每粒400元或500元），販
      賣MDMA8顆、愷他命5公克予盧葵，買賣價款共計9,000元
      ，盧葵於99年1月4日先匯款5,600元予劉政鑫，並於99年1
      月4日下午2時52分許，以其所持用門號為0000000000號行
      動電話與劉政鑫持用門號為0000000000號之行動電話聯繫
      ，確認上開匯款事宜，再於99年1月7日，前往劉政鑫上開
      華陰街住處巷口，將所餘價款3,400元交付予劉政鑫。
二、嗣因警方據報對劉政鑫持用之上開門號為0000000000號行動
    電話實施通訊監察，並於99年2月27日下午4時許，持搜索票
    至劉政鑫上開住處搜索，扣得劉政鑫所有，供其聯絡販賣上
    開毒品所用之門號0000000000號（扣押物品清單誤載為0000
    000000號）之行動電話1支（含SIM卡1張）、含販賣毒品所
    得9,000元在內之現金60,100元，及與本案犯行無關之門號
    為0000000000號之行動電話1支（含SIM卡1張）、筆記本1本
    、愷他命吸食器5個、愷他命6小包（驗前6小包含袋及標籤
    共重4.6633公克，驗餘6小包含袋及標籤共重4.6559公克）
    。
三、案經行政院海岸巡防署海岸巡防總局北部地區巡防局第二一
    岸巡大隊（下稱二一岸巡大隊）及第一０岸巡大隊報告臺灣
    士林地方法院檢察署檢察官偵查起訴。
    理  由
壹、證據能力方面：
    按「被告以外之人於審判外之言詞或書面陳述，除法律有規
    定者外，不得作為證據」、「被告以外之人於偵查中向檢察
    官所為之陳述，除顯有不可信之情況者外，得為證據。」、
    「被告以外之人於審判外之陳述，雖不符前4條之規定，而
    經當事人於審判程序同意作為證據，法院審酌該言詞陳述或
    書面陳述作成時之情況，認為適當者，亦得為證據」，刑事
    訴訟法第159條第1項、第159條之1第2項、第159條之5第1項
    分別定有明文。查證人呂明忠、盧葵於警詢時之證言，雖屬
    被告以外之人於審判外所為之陳述，然被告及辯護人於本院
    審理中均表明同意採為證據，另證人呂明忠、盧葵於偵查時
    之證詞，業經具結，且查無顯不可信之情況，被告及辯護人
    亦同意具有證據能力，本院審酌上開證人於警詢或偵查時作
    證之情況，亦無不當之情形，故證人呂明忠、盧葵於警詢及
    偵查之證詞，均具有證據能力。
貳、實體方面：
一、認定事實之證據及理由
    訊據被告劉政鑫對於上開事實迭於警詢、偵查、原審及本院
    審理時坦承不諱，其中事實欄一（一）、（三）部分，核與
    證人呂明忠於警詢、偵查、原審時（見偵字第3628號卷第44
    至48頁、第120至124頁、原審卷第83至87頁），及證人盧葵
    於警詢、偵查時（見偵字第3629號卷第17至19頁、第43至45
    頁）所證相符。事實欄一（二）部分，雖證人呂明忠於原審
    否認有向被告購買10小包愷他命云云，然證人呂明忠於偵查
    時證稱：伊於99年1月7日打電話的前一天或當天，去劉政鑫
    家裡拿了10個愷他命，伊只跟劉政鑫調過這一次毒品，通訊
    監察譯文內容是劉政鑫問伊朋友什麼時候來拿，伊說可能是
    晚上，結果伊的朋友沒下文，劉政鑫以為是東西不好，要換
    另一批給伊，伊說好，後來因為找不到朋友，所以伊沒有交
    易成功，而在當天晚上到劉政鑫家將愷他命還給劉政鑫等語
    明確（見偵字第3628號卷第121頁、第123頁），核與通訊監
    察譯文所載被告與呂明忠間的對話內容語意相符（通訊監察
    譯文內容：被告：「你朋友什麼時候拿？」，呂明忠：「晚
    上可能會拿吧。」，被告：「如果沒拿給他的話，先還給我
    。」，呂明忠：「好。」，被告：「我拿綠色的給你。」，
    呂明忠：「好。」，見99年度警聲搜字第356號卷第29頁）
    ，且經原審提示呂明忠與被告於99年1月7日下午1時34分許
    之通訊監察譯文內容予證人呂明忠後，其改證稱：伊是在劉
    政鑫家用（愷他命）時，有順便挖一些，然後就帶一些給朋
    友，劉政鑫從頭到尾都沒有給伊云云（見原審卷第83至86頁
    反面），堪認證人呂明忠於原審證述內容，乃為迴護被告及
    脫免自身涉嫌販賣愷他命罪嫌所為不實證述，應以其於偵查
    時所證較為可採。此外，並有被告與盧葵間之通訊監察譯文
    （見偵字第3629號卷第22頁）在卷可稽，及門號為000000
    0000號（扣押物品清單誤載為0000000000號）行動電話1支
    （含SIM卡1張）、販賣毒品所得9,000（含於扣案之現金60,
    100元內）扣案足資佐證，足認被告之自白與事實相符，應
    堪採信。本案事證明確，被告犯行堪以認定，應予依法論科
    。
二、論罪科刑
    按刑法上犯罪類型為「販賣」者之既、未遂，以買賣之標的
    物已否交付為區分標準；如僅就買賣之內容意思表示一致，
    而尚未交付標的物時，應論以販賣未遂（最高法院89年度台
    上字第2798號判決意旨參照），又按販賣毒品罪，不以販入
    之後復行賣出為構成要件，以營利為目的，將毒品購入或將
    之賣出，有一於此，其犯罪即經完成，行為人以營利之意圖
    販入毒品之後，縱尚未賣出，或於賣出之後，價金尚未收受
    ，均不得視為未遂（最高法院90年度台上字第7673號判決意
    旨參照）。查MDMA為毒品危害防制條例第2條第2項第2款列
    管之第二級毒品，愷他命則為毒品危害防制條例第2條第2項
    第3款列管之第三級毒品，核被告所為上開事實一（一）部
    分，係犯毒品危害防制條例第8條第3項之轉讓第三級毒品罪
    10 罪；其所為上開事實一（二）部分，係犯毒品危害防制
    條例第4條第3項之販賣第三級毒品罪；其所為上開事實一（
    三）部分，係犯毒品危害防制條例第4條第2項之販賣第二級
    毒品罪，及同條例第4條第3項之販賣第三級毒品罪。被告每
    次轉讓、販賣愷他命前，持有愷他命之行為，因無證據證明
    各該次轉讓、販賣之愷他命純質淨重達20公克以上，故其轉
    讓、販賣前持有愷他命行為尚難認成立犯罪，惟其販賣MDMA
    前持有該毒品之低度行為，為販賣之高度行為所吸收，不另
    論罪。又上開事實一（三）部分，被告乃以一個販賣行為，
    同時觸犯毒品危害防制條例第4條第2項之販賣第二級毒品罪
    ，及同條例第4條第3項之販賣第三級毒品罪，為想像競合犯
    ，應從一重論以販賣第二級毒品罪。又按刑法修正廢止連續
    犯之規定後，除具有複次行為外觀之接續犯、集合犯仍為一
    罪評價外，各複次行為當本於一行為一罪一罰之原則予以論
    處，而毒品販賣或轉讓行為，本質上並非必然具有複次性，
    立法者亦無兼包含攝、聚多成一之擬制意思，社會通念尤難
    容忍一再違犯，司法實務採行數罪併罰，已成定論（最高法
    院98 年度台上字第1845號判決意旨參照），是被告所犯上
    開事實一（一）之轉讓第三級毒品罪10罪、上開事實一（二
    ）之販賣第三級毒品罪、上開事實一（三）之販賣第二級毒
    品罪，犯意各別，行為互殊，應予分論併罰。查被告前有如
    事實欄所載之犯罪科刑及執行情形，有本院被告前案紀錄表
    1份在卷可參，其於有期徒刑執行完畢後5年內，故意再犯本
    件有期徒刑以上之各罪，均為累犯，應依刑法第47條第1項
    規定，均加重其刑。又被告於偵查及審判中，自白上開全部
    犯行，是被告所犯本案各罪，均應依毒品危害防制條例第17
    條第2項之規定減輕其刑，被告之刑同時有加重及減輕之情
    狀，依法先加後減之。至被告於偵查時雖供出毒品來源，然
    毒品危害防制條例第17條第1項規定：「犯第4條至第8條、
    第10條或第11條之罪，供出毒品來源，因而查獲其他正犯或
    共犯者，減輕或免除其刑。」，其所稱「供出毒品來源，因
    而破獲者」，係指被告供出毒品來源之有關資料，諸如前手
    之姓名、年籍、住居所、或其他足資辨別之特徵等，使調查
    或偵查犯罪之公務員因而對之發動調查或偵查並破獲者而言
    （最高法院97年度台上字第14 75號判決意旨參照）。經查
    ，被告固曾提供上游毒品賣家之姓名、出生年次、聯絡電話
    （見偵字第3628號卷第36至第37頁、第130頁），然經原審
    函詢二一岸巡大隊有關偵查本件毒品上游情形，該大隊函覆
    稱：依被告提供之兩支行動電話號碼進行查詢時，發現該兩
    支行動電話號碼在案發後皆已無使用，故無繼續調查等語，
    此有該大隊99年5月17日北二一字第0990051738號函文1件在
    卷可稽（見原審卷第47頁）。又被告於本院審理時另稱：檢
    察官已另行指揮臺北市政府警察局內湖分局（下稱內湖分局
    ）追查毒品上游等語，經本院函詢內湖分局有關偵查毒品上
    游情形，該分局函覆稱：1、劉政鑫所指林○○涉嫌賣第二
    級毒品，經調閱通聯分析比對，發現林○○之電話已停用，
    查無林○○最新之實際持用電話，致未能上線監察蒐集犯罪
    事證。2、彙整電話通聯分析、現場勘查及劉政鑫所指證之
    相關事證，聲請通訊監察獲准，經上線監察後，未發現販賣
    毒品之犯罪事證，該分局已將監察情形報請臺灣士林地方法
    院檢察署核備等語，亦有該分局99年11月26日北市警內分刑
    字第09932402600號函在卷可佐，足見偵查機關並未能依據
    被告所供述之毒品來源而查獲毒品上游，是並無「供出毒品
    來源，因而破獲」之情事，被告自無從適用毒品危害防制條
    例第17條第1項之規定予以減刑，併此敘明。
三、駁回上訴之理由
（一）原審同此認定，因依毒品危害防制條例第4條第2項、第3
      項、第8條第3項、第17條第2項、第19條第1項，刑法第11
      條前段、第55條、第47條第1項、第51條第5款規定，審酌
      被告明知毒品戕害身心，仍轉讓愷他命予呂明忠施用多達
      10次，另販賣愷他命予呂明忠供其轉賣，及販賣MDMA、愷
      他命給盧葵以牟私人不法利益，增加上開毒品在社會之流
      通性，致生危害於社會秩序及國民健康，復審酌其各次轉
      讓予呂明忠之愷他命均屬微量，及其販賣愷他命予呂明忠
      、販賣MDMA及愷他命予盧葵之數量，被告所得不法利益尚
      非甚鉅，及其犯後坦承犯行之犯後態度等一切情狀，就轉
      讓第三級毒品10罪部分，各量處有期徒刑3月，販賣第三
      級毒品予呂明忠部分，量處有期徒刑2年6月，販賣第二級
      毒品予盧葵部分，量處有期徒刑3年10月，定其應執行刑
      為有期徒刑5年6月，並說明檢察官於起訴書內，雖聲請對
      被告宣告強制工作，然強制工作之立法目的，乃在針對有
      犯罪習慣之人，強制其從事勞動，學習一技之長及正確之
      謀生觀念，期使其日後重返社會時得以適應，且刑法上之
      習慣犯，與累犯或連續犯之性質有別，必須有具體之事實
      ，足資證明行為人有犯罪之惡習及慣行，始有習慣犯規定
      之適用，並非一有累犯或連續犯之情形，即可認為有犯罪
      之習慣，經查被告除本案外，別無其他販賣毒品之刑案紀
      錄，此有本院被告前案紀錄表1紙在卷可參，被告亦於原
      審時供稱其於案發期間的職業是在學習製作招牌等語（見
      原審卷第54頁），故尚無客觀具體事證足認被告有犯罪之
      習慣，因認並無對被告宣告強制工作之必要性，再就沒收
      部分說明：扣案門號為0000000000號（扣押物品清單誤載
      為0000000000號）行動電話1支（含SIM卡1張），業據被
      告自承為其所有，為供其販賣毒品予呂明忠、盧葵所用之
      物，另扣得現金60,100元內之9,000元，亦據被告自承為
      其所有，為因販賣毒品予盧葵所得之財物，均依毒品危害
      防制條例第19條第1項之規定宣告沒收。至其餘在被告住
      處扣得之門號0000000000號行動電話1支（含SIM卡1張）
      、筆記本1本、愷他命吸食器5個、愷他命6小包（驗前6小
      包含袋及標籤共重4.6633公克，驗餘6小包含袋及標籤共
      重4.6559公克）、剩餘現金51,100元等物部分：000000
      0000號號行動電話1支，雖據被告於原審供稱是持該門號
      手機與呂明忠聯繫云云（見原審卷第53頁反面），然依據
      卷附通訊監察譯文所示（見99年度警聲搜字第356號卷第
      26至36頁），被告係持用0000000000號行動電話與呂明忠
      聯繫，故被告上開供述應係囿於檢察官起訴書之誤載所為
      錯誤陳述，是該門號行動電話及SIM既與本案無涉，自不
      應宣告沒收；扣案之筆記本1本、愷他命吸食器5個、剩
      餘現金51,100元，亦經被告否認與其所犯本案犯行有關，
      查無積極證據足證其所述不實，自均不予宣告沒收；扣
      案之愷他命6小包（驗前6小包含袋及標籤共重4.6633公克
      ，驗餘6小包含袋及標籤共重4.6559公克），被告供稱是
      供自己吸食所用，按「依毒品危害防制條例第18條第1項
      前段之規定，應予沒收銷燬之毒品，以經查獲之第一、二
      級毒品為限。又毒品依其成癮性、濫用性及對社會危害性
      ，共分為四級，上開條例並就製造、運輸、販賣、意圖販
      賣而持有、以非法方法使人施用、引誘他人施用及轉讓不
      同等級之毒品等行為，分別定其處罰。至施用或持有第三
      、四級毒品，因其可罰性較低，故未設處罰之規定，僅就
      施用及持有第一、二級毒品科以刑罰。然鑑於第三、四級
      毒品均係管制藥品，特於同條例第11條之1明定無正當理
      由，不得擅自持有；第18條第1項後段復規定查獲之第
      三、四級毒品，無正當理由而擅自持有者，沒入銷燬之。
      從而，依同條例第18條第1項後段應沒入銷燬之毒品，專
      指查獲施用或持有之第三、四級毒品而言；倘係查獲製造
      、運輸、販賣、意圖販賣而持有、以非法方法使人施用、
      引誘他人施用或轉讓第三、四級毒品，既屬同條例相關法
      條明文規定處罰之犯罪行為，即非該條項應依行政程序沒
      入銷燬之範圍。」，此有最高法院96年度台上字第884號
      判決意旨可供參照，本件扣案之愷他命6小包，既係供被
      告施用之第三級毒品，而與本件轉讓或販賣犯行無涉，縱
      為違禁物，既與本案無關，即非得於本案諭知沒收。核其
      認事用法，俱無違誤，量刑亦屬妥適。
（二）被告上訴，仍執前詞，請求依毒品危害防制條例第17條第
      1項之規定，減輕其刑，惟被告不符合該條項所定減刑之
      要件，有如前述，是被告上訴，並無理由。檢察官上訴意
      旨指稱：原判決對被告所犯各罪，僅定應執行有期徒刑5
      年6月，就結果而言，被告所犯10次轉讓毒品罪形同免罰
      ，恐有鼓勵犯罪之危險，容有未洽云云。然按裁判確定前
      犯數罪者，併合處罰之。而數罪併罰宣告多數有期徒刑者
      ，於各刑中之最長期以上，各刑合併之刑期以下，定其刑
      期。刑法第50條、第51條第5款定有明文。本件被告所犯
      上開各罪，原審量處被告各罪之刑後，定其應執行刑為有
      期徒刑5年6月，其形式上並無逾越刑法第51條第5款之規
      定，且原審基於自由裁量所為刑之酌定，亦無明顯逾所適
      用法律之內部性界限，或違反罪刑相當、刑罰衡平之原則
      ，是檢察官上訴意旨，亦無理由。是本件被告及檢察官上
      訴，均無理由，應予駁回。
據上論斷，應依刑事訴訟法第368條，判決如主文。
本案經檢察官陳明光到庭執行職務。
中    華    民    國   100    年    1     月    28    日
                  刑事第五庭審判長法  官  李英勇
                                  法  官  劉秉鑫
                                  法  官  白光華
以上正本證明與原本無異。
除轉讓第三級毒品部分外，如不服本判決，應於收受送達後10日
內向本院提出上訴書狀，其未敘述上訴之理由者並得於提起上訴
後10日內向本院補提理由書（均須按他造當事人之人數附繕本）
「切勿逕送上級法院」。
                                  書記官  廖鴻勳
中    華    民    國   100    年    1     月    28    日
附錄：本案論罪科刑法條全文
毒品危害防制條例第4條第2項、第3項
製造、運輸、販賣第二級毒品者，處無期徒刑或 7 年以上有期
徒刑，得併科新臺幣 1 千萬元以下罰金。
製造、運輸、販賣第三級毒品者，處 5 年以上有期徒刑，得併
科新臺幣 7 百萬元以下罰金。
毒品危害防制條例第8條第3項
轉讓第三級毒品者，處 3 年以下有期徒刑，得併科新臺幣 30
萬元以下罰金。